臺灣高等法院臺中分院民事判決
110年度上字第407號
上  訴  人  李汶家(原姓名李億華、李昀臻)


訴訟代理人  林松虎律師
被 上訴 人  李潔明  

訴訟代理人  楊承彬律師
複 代理 人  陳婕妤  


上列當事人間請求清償借款事件，上訴人對於中華民國110年8月
17日臺灣臺中地方法院110年度訴字第1200號第一審判決提起上
訴，本院於111年2月9日言詞辯論終結，判決如下：
    主  文
上訴駁回。
第二審訴訟費用由上訴人負擔。
    事實及理由
壹、程序方面：
一、按「原告於判決確定前，得撤回訴之全部或一部。被告已為
    本案之言詞辯論者，應得其同意。訴之撤回應以書狀為之。
    但於期日，得以言詞向法院或受命法官為之。以言詞所為訴
    之撤回，應記載於筆錄，如他造不在場，應將筆錄送達。訴
    之撤回，被告於期日到場，未為同意與否之表示者，自該期
    日起；其未於期日到場或係以書狀撤回者，自前項筆錄或撤
    回書狀送達之日起，10日內未提出異議者，視為同意撤回」
    ，民事訴訟法第262條定有明文。
二、查上訴人於原審依據消費借貸與不當得利之法律關係，請求
    被上訴人給付新臺幣(下同)300萬元，及自民國96年1月1日
    起至清償日止，按年息5%計算之利息(下稱300萬元本息)。
    嗣於上訴後即110年10月26日準備程序期日當庭撤回消費借
    貸之法律關係，被上訴人於該期日到場固未為同意與否之表
    示，惟自該期日起未於10日內提出異議(見本院卷第29-34頁
    )，依上開規定，視為同意撤回。是以，原判決關於此項訴
    訟標的法律關係所為判決，即當然失其效力，本院無須就此
    部分判決之上訴再為裁判，先予敘明。
貳、實體方面：
一、上訴人主張：
    被上訴人為上訴人之兄，曾於95年9月中旬某日來電要求上
    訴人借款，以支付其投資大坑房產(即門牌臺中市○○區○○巷0
    00號，基地坐落大坑段481-149地號土地，下稱大坑房產)之
    尾款，並稱將於96年1月1日返還借款，且願出賣其名下門牌
    臺中市○區○○街00巷00○0號房屋(下稱自立街房產 )，以償還
    借款，若未還款者，則願將自立街房產移轉登記予上訴人，
    以供抵債；致上訴人不疑有他，遂變賣名下凌志牌休旅車，
    得款131萬元，並於95年9月26日囑咐友人黃○○匯款131萬元
    至被上訴人申設之合作金庫銀行臺中進化分行000000000000
    0帳戶(下稱合庫帳戶)，嗣再於95年10月2日、同年月31日自
    其台新銀行北台中分行0000-00-0000000-0號帳戶(下稱台新
    帳戶)各匯款69萬元、100萬元至合庫帳戶。詎被上訴人屆期
    未返還借款，並於98年1月6日將自立街房產移轉予其妻蘇○○
    之妹名下。復經上訴人於110年2月17日郵寄台中漢口路郵局
    存證號碼67號存證信函(下稱67號函)給被上訴人，以催討借
    款，被上訴人竟否認借款事實，並捏造該借款屬上訴人前夫
    孫○○之大坑房產投資款，上訴人至此始知受騙。是被上訴人
    受有300萬元匯款之利益，致上訴人受有同額損害，爰依不
    當得利之法律關係，請求被上訴人應給付300萬元本息等語
    。
二、被上訴人則以：
　　否認曾向上訴人借款300萬元，上訴人所稱匯款300萬元，實
    係孫○○與被上訴人共同投資購買大坑房產之資金，並以上訴
    人名義匯款，至上訴人與孫○○間之法律關係為何，誠非被上
    訴人所得過問等語，資為抗辯。
三、經原審為上訴人敗訴之判決，上訴人僅就其請求返還不當得
    利敗訴部分，提起上訴；兩造之聲明為：
  ㈠上訴人之上訴聲明：
  ⒈原判決(關於不當得利請求部分)廢棄。
  ⒉上開廢棄部分，被上訴人應給付上訴人300萬元本息。
  ⒊願供擔保，請准宣告假執行。
  ㈡被上訴人之答辯聲明：
  ⒈上訴駁回。
  ⒉如受不利判決，願供擔保，請准宣告免為假執行。 
四、兩造不爭執事項(部分用語及編排順序依卷證文義略作調整)
    ：
  ㈠兩造為親兄妹關係(見原審卷第30、38頁)。
  ㈡上訴人先於95年9月26日囑咐其友人黃○○匯款131萬元至合
　  庫帳戶；嗣再於95年10月2日、同年月31日自台新帳戶各匯
　  款69萬元、100萬元至合庫帳戶，以上共匯款300萬元(見原
　  審卷第28-29、60頁)。
　㈢上訴人於110年2月17日郵寄67號函給被上訴人及其妻蘇○○
　  ，向其等催討：95年10月31日、同年11月1日所借350萬元(
　  見原審卷第23-24頁)。
　㈣被上訴人與蘇○○則於110年2月22日聯名郵寄台中東興路郵
　  局存證號碼119號存證信函(下稱119號函)給上訴人，表明67
　  號函內容皆非事實(見原審卷第32頁) 。
五、兩造爭執事項(部分用語及編排順序依卷證文義略作調整)：
    上訴人本於不當得利之法律關係，請求被上訴人應給付300 
    萬元本息，有無理由？
六、本院之判斷：  
  ㈠按民法上之詐欺，必詐欺行為人有使他人陷於錯誤之故意，
    致該他人基於錯誤而為不利於己之意思表示者始足當之。又
     主張被詐欺而為表示之當事人，應就此項事實負舉證之責
    任(最高法院98年度台上字第171號判決、44年台上字第75號
    判決先例參照)。次按「前條(指民法第92條被詐欺或脅迫)
    之撤銷，應於發見詐欺或脅迫終止後，1年內為之。但自意
    思表示後，經過10年，不得撤銷」，民法第93條定有明文。
    此規定係法定除斥期間，其時間經過，撤銷權即告消滅，縱
    未經當事人主張或抗辯，法院亦應依職權予以調查審認，以
    為判斷之依據(最高法院88年度台上字第1236號判決參照)。
    經查：
　⒈上訴人主張被上訴人向其詐得借款300萬元，無非以被上訴人
    先稱借款供投資大坑房產使用，並願出賣自立街房產供作清
    償借款之資金來源，或供抵償借款，及事後否認借款，並處
    分自立街房產各情，為其主要之依據。
　⒉上訴人主張前述詐貸情事，均為被上訴人所否認，依上開說
    明，上訴人自應就被上訴人曾向伊為借款300萬元之意思表
    示，致其陷於錯誤而交付同額款項，負舉證責任。惟上訴人
    自始至終卻未能提出借據或其他記載相類文義之憑證，或舉
    出知悉其事之人所為證言，以佐其詐貸之說，縱被上訴人事
    後否認借款或處分其財產，亦不能逕認有何詐貸之情。
　⒊況將金錢匯入他人帳戶，其原因多端，舉凡出於清償本人或
    他人之債務，或受他人委任，或出於贈與、買賣、投資...
    各種有名或無名契約，或其他諸多原因而匯入，不一而足，
    未必僅出於交付借款之單一原因。則上訴人僅以其匯款時間
    乃95年9-10月間(見兩造不爭執事項第㈡項)，與被上訴人支
    付大坑房產價金時間為95年9-11月間(見本院卷第79頁)，兩
    者時序相近，作為被上訴人向其借款之佐證，惟上訴人既無
    法先舉證兩造有何借貸合意，自難逕認300萬元即屬借款之
    性質。是以，上訴人主張被上訴人向其詐貸取得300萬元，
    應無憑據，要難採信。
　⒋上訴人既於95年9-10月匯款300萬元予被上訴人，則上訴人縱
    受被上訴人詐欺而交付，其所為同意匯款之意思表示，迄上
    訴人於110年2月19日聲請支付命令(見臺灣臺中地方法院
　　104年度司促字第4707號支付命令卷第5頁)，或迄其於本院
　　110年10月26日準備程序期日、111年2月9日言詞辯論期日始
    主張遭詐欺而撤銷之(見本院卷第32、132頁)，其撤銷權已
    逾10年之除斥期間而消滅。
　⒌從而，上訴人未能舉證被上訴人有何詐欺情形，且被上訴人
    縱有詐欺情形，上訴人之撤銷權因除斥期間經過而消滅，是
    其撤銷同意交付300萬元之意思表示，應無依據，要難憑採
    。
　㈡次按不當得利依其類型可區分為「給付型之不當得利」與「
    非給付型不當得利」，前者係基於受損人有目的及有意識之
    給付而發生之不當得利，後者乃由於給付以外之行為(受損
    人、受益人、第三人之行為)或法律規定或事件所成立之不
    當得利。在「給付型之不當得利」，既因自己行為致原由其
    掌控之財產發生主體變動，則本於無法律上之原因而生財產
    變動消極事實舉證困難之危險，自應歸諸主張不當得利請求
    權存在之當事人。是該主張不當得利返還請求權人，應就不
    當得利之成立要件負舉證責任，亦即必須證明其與他方間有
    給付之關係存在，及他方因其給付而受利益致其受損害，並
    就他方之受益為無法律上之原因，舉證證明該給付欠缺給付
    之目的，始能獲得勝訴之判決(最高法院98年度台上字第121
    9號、99年度台上字第1009號、99年度台上字第2019號、100
    年度台上字第899號、102年度台上字第420號判決參照)。又
    民事訴訟如係由原告主張權利者，應先由原告負舉證之責，
    若原告先不能舉證，以證實自己主張之事實為真實，則被告
    就其抗辯之事實即令不能舉證，或其所舉證據尚有疵累，亦
    應駁回原告之請求(最高法院100年度台上字第415號判決參
    照)。經查：
　⒈上訴人既主張因借貸之目的，而交付300萬元予被上訴人，且
    上訴人未能舉證證明被上訴人有何詐貸情形，自屬給付型之
    不當得利，依上說明，上訴人自應就不當得利之成立要件，
    負舉證責任，亦即必須證明其與被上訴人間有給付之關係存
    在，及被上訴人因其給付而受利益致其受損害，並就被上訴
    人之受益為無法律上之原因，舉證證明該給付欠缺給付之目
    的。
  ⒉上訴人固曾匯款300萬元予被上訴人，惟依通常情形，匯款至
    他人帳戶，其原因多端，不一而足，業如前述，自難單憑 
    上訴人匯款乙事，逕認被上訴人因此受有300萬元之利益，
    並致上訴人受有同額之損害。
　⒊上訴人究係源自何種原因而匯款，始終未據上訴人舉證以實
    其說，依上說明，縱被上訴人就其抗辯孫○○參與投資之說，
    即令不能舉證，或其所舉證據尚有疵累，亦不能因此准許上
    訴人返還不當得利請求。
  ⒋從而，上訴人既無法證明被上訴人受有300萬元之不當得利，
    其依不當得利之法律關係，請求被上訴人返還300萬元本息
    ，即無依據，不應准許。
七、綜上所述，上訴人依不當得利之法律關係，請求被上訴人應
    給付300萬元本息，非屬正當，不應准許。從而原審所為上
    訴人敗訴之判決，並無不合。上訴論旨指摘原判決此部分不
    當，求予廢棄改判，為無理由，應駁回其上訴。
八、本件事證已臻明確，兩造其餘之攻擊或防禦方法及所用之證
    據，經本院斟酌後，認為均不足以影響本判決之結果，爰不
    逐一論列，附此敘明。
九、據上論結，本件上訴為無理由，依民事訴訟法第449條第1項
    、第78條，判決如主文。
中　　華　　民　　國　　111 　年　　2 　　月　　23　　日
    　　      民事第二庭  審判長 法　官  楊 國 精
　　　　　　　　　　　　         法　官  陳 得 利
      　　　　　　　　　　       法  官  陳 正 禧       
正本係照原本作成。             
如不服本判決，應於收受送達後二十日內向本院提出上訴書狀，
其未表明上訴理由者，應於提出上訴後二十日內向本院補提理由
書狀（均須按他造當事人之人數附繕本）。因疫情而遲誤不變期
間，得向法院聲請回復原狀。
上訴時應提出委任律師或具有律師資格之人之委任狀。委任有律
師資格者，另應附具律師資格證書及釋明委任人與受任人有民事
訴訟法第四百六十六條之一第一項但書或第二項所定關係之釋明
文書影本。如委任律師提起上訴者，應一併繳納上訴裁判費。

                                 書記官  陳 三 軫   
　　　　　　　　　　　　　　　　　
中　　華　　民　　國　　111 　年　　2 　　月　　23　　日